【裁判字號】    94,上,758
【裁判日期】    950110
【裁判案由】    排除侵害
【裁判全文】
臺灣高等法院民事判決                   94年度上字第758號
上  訴  人  丙○○
            甲○○
被  上訴人  乙○○
上列當事人間請求排除侵害事件，上訴人對於中華民國94年7月
22日臺灣臺北地方法院94年度訴字第676號第一審判決提起上訴
，本院於94年12月27日言詞辯論終結，判決如下：
    主  文
上訴駁回。
第二審訴訟費用由上訴人負擔。
    事實及理由
甲、程序方面：
    上訴人丙○○未於最後言詞辯論期日到場，核無民事訴訟法
    第386條第1項所列各款情形，爰依被上訴人之聲請，由其一
    造辯論而為判決。
乙、實體方面：
一、被上訴人主張：台北市○○區○○路105巷2弄14號1樓 （下
    稱系爭房屋）及地下室 (共同持分) 係伊透過法院拍賣取得
    。上訴人甲○○為上訴人丙○○之女婿，債務人聲稱地下室
    之物品係原屋主即上訴人丙○○所有，但上訴人丙○○等已
    無任何產權在該房屋，自無佔用地下室堆積物品之理由。依
    民法第821條、第767條之規定，被上訴人本於所有權之行使
    ，自得排除上訴人之侵害，移除地下室堆積物品，並依侵權
    行為及不當得利之法律關係，請求上訴人賠償因占用地下室
    導致被上訴人無法整修及使用房屋之損害。並聲明：
    (一)上訴人應將坐落台北市○○區○○路105巷2 弄14號1樓之
    地下室堆積物清除，返還給伊及其他共有人，並給付伊自民
    國（下同）92年4月起至搬遷完之日止每月10,000元。 （原
    審已確定部分，不另贅論）。
二、上訴人丙○○於原審則以：系爭房屋1樓及地下室， 係伊於
    73年1月29日向訴外人購得 (含地下室永久使用權)，二十幾
    年來，各住戶未曾對伊之使用權有所質疑；被上訴人自法院
    拍賣僅取得1樓產權，卻欲鯨吞面積高達24.77坪之地下室，
    係假返還全體共有人之名，行單獨占用之實等語，資為抗辯
    。
三、上訴人甲○○則以：
  (一)系爭地下室之物品，大部分係伊所有，伊曾經住在這裡，上
    訴人丙○○係伊岳父，其將系爭地下室給伊太太孫蔡清香使
    用，地下室放有伊之文件資料、桌子、健康床等物品，並供
    伊小孩睡覺使用，系爭地下室係伊的，因之前上訴人丙○○
    買房屋時就有永久使用權，故伊對系爭地下室有永久使用權
    。
  (二)被上訴人透過法院拍賣程序，取得門牌號碼台北市○○區○
    ○路105巷2弄14號1樓房地， 並不包括系爭地下室；被上訴
    人經拍賣取得共同使用部分之233建號， 面積經換算充其量
    僅為11平方公尺，被上訴人僅係五十位共有人之一位，縱令
    起訴，應由全體共有人為之；且被上訴人之損害僅1/50，原
    判決命按月給付10,000元，自屬違背法令等語，資為抗辯。
四、本件原審對於被上訴人之請求，為其勝訴之判決，上訴人聲
    明不服，提起上訴，上訴聲明：(一)原判決不利於上訴人部分
    廢棄；(二)上開廢棄部分，被上訴人在第一審之訴駁回。被上
    訴人答辯聲明則求為判決駁回上訴。
五、經查：
  (一)台北文山區○○段○○段554、555、555-1、555-2、556 地
    號土地應有部分126/1000， 同小段159建號建物即門牌台北
    市○○區○○路105巷2弄14號房屋權利範圍全部 (含共同使
    用部分233建號)，88年8 月華泰商業銀行股份有限公司間以
    88年度拍字第1272號拍賣抵押物裁定，向原法院聲請就前揭
    不動產為強制執行，原法院將前揭土地、建物 (含共同使用
    部分233建號)予以拍賣，被上訴人於92年1月8日拍定，原法
    院於92年1月17日核發不動產權利移轉證書。 有原法院88年
    度執字第15562號民事執行卷宗可稽。
  (二)台北文山區○○段○○段159 建號建物之共同使用部分為同
    小段233建號建物550.1平方公尺、權利範圍1/50，有88年度
    執字第15562號卷內所附台北文山區○○段○○段159號建物
    謄本足憑。
  (三)台北文山區○○段○○段233建號建物包括第一層34.04平方
    公尺、地下室355.93平方公尺、 屋頂樓梯間69.69平方公尺
    、屋頂水箱90.35平方公尺，共550.01平方公尺， 有台北市
    古亭地政事務所建築改良物勘測成果表附卷可稽（見原審卷
    第74頁)。
  (四)原審會同台北市古亭地政事務所人員於94年4 月25日至現場
    勘驗，台北市古亭地政事務所並製有土地複丈成果圖，系爭
    地下室堆滿床舖、電器用品、書籍、家具等物品，物品占用
    之位置、面積如原判決附圖所示甲部分，即台北市○○區○
    ○段三小段233建號範圍內、使用556地號土地，使用面積83
    .45 平方公尺，有原審勘驗筆錄 (見原審卷第106-107頁)、
    台北市古亭地政事務所土地複丈成果圖 (見原審卷第111 頁
    )附卷足憑。
  (五)民法第767條前段規定： 「所有人對於無權占有或侵奪其所
    有物者，得請求返還之。」 民法第821條規定：「各共有人
    對於第三人，得就共有物之全部為本於所有權之請求。但回
    復共有物之請求，僅得為共有人全體之利益為之。」本件台
    北市○○區○○段三小段159 建號建物即門牌台北市○○路
    105巷2弄14號房屋（含共同使用部分233建號)，業經原法院
    拍賣予被上訴人，則上訴人占有系爭地下室即共同使用部分
    233 建號，對被上訴人及其他共有人而言即無合法正當之權
    源，自屬無權占有，參以：上訴人自承在233 建號共同使用
    部分之產權亦只有五十分之一（見本院卷第23頁），現上訴
    人於系爭地下室既已無任何產權，自無占用系爭地下室之理
    。被上訴人依前揭法條規定請求上訴人丙○○、甲○○將系
    爭地下室謄空返還予被上訴人及其他共有人全體，為有理由
    。上訴人抗辯：被上訴人透過法院拍賣程序僅取得門牌號碼
    台北市○○區○○路105巷2弄14號1樓房地， 並不包括系爭
    地下室（即共同使用部分233建號）云云， 自不足採。另上
    訴人雖主張丙○○於73年1月29日向訴外人購得系爭房屋（
    含地下室永久使用權），故對地下室有永久使用權云云，並
    提出不動產買賣契約書為證 (見原審卷第58 -65頁)， 惟永
    久使用權係債權，基於債權相對性之原則，僅能對抗出賣人
    ，自無從對抗所有權人之被上訴人，上訴人上開抗辯，亦不
    足採。
  (六)按無權占有他人土地，可能獲得相當於租金之利益，為社會
    通常之觀念，上訴人即受有利益，致被上訴人受有損害，侵
    害被上訴人使用收益之權利，被上訴人得依不當得利與侵權
    行為之法則，請求上訴人賠償損害。被上訴人請求上訴人於
    無權占有系爭地下室期間，即自被上訴人取得台北市○○區
    ○○路105巷2弄14號1 樓占有時即92年4月4日起至上訴人將
    系爭地下室返還之日止，按月給付被上訴人無法出租系爭房
    屋即一樓之相當損害賠償金，自屬有據。上訴人雖抗辯：被
    上訴人依據法院拍賣程序僅取得系爭地下室應有部分五十分
    之一之權利，自不得單獨請求；又上訴人並未占用一樓，上
    訴人何以須負一樓部分之租金或相當於租金之損害云云。惟
    查被上訴人係本於上訴人無權占用系爭地下室，拒不返還，
    致其標得之系爭房屋無法整修及出租，而請求損害賠償，查
    上訴人前開抗辯與被上訴人之請求標的及本件爭點無涉，應
    不足採。次查系爭房屋位處台北市○○路巷內，於70年12月
    28 日建築完成、於71年3月31日辦峻建物第一次登記，附近
    有傳統市場、萬芳國中，交通以公車及自備交通工具為主，
    附近多為住宅，環境清幽，業經原審至現場履勘查明。本院
    審酌系爭房屋附近之繁榮程度及系爭房屋利用之情形，認被
    上訴人請求上訴人按月給付伊依前述系爭土地及房屋 ( 1樓
    及共同使用部分233建號)拍定價格4,615,000元， 依比例計
    算系爭地下室部分之金額為2,407,011元 (4,615,000×83.4
    5/160= 2,407,011)，被上訴人每月損害為10,029元（2,407
    ,011 ×0.05×1/12=10,029 )，故被上訴人請求上訴人每月
    給付10,000元，為有理由，應予准許。
六、綜上，被上訴人依民法767條、第821條之規定請求上訴人將
    系爭地下室騰空返還被上訴人及其他共有人全體，及依侵權
    行為損害賠償請求權請求上訴人自92年4月4日起至返還系爭
    地下室時止按月給付被上訴人10,000元，為有理由，應予准
    許。原審就上開應准許部分，為上訴人敗訴之判決，經核並
    無不合。上訴意旨，指摘原判決此部分不當，求予廢棄改判
    ，為無理由，應予駁回。
七、本件事證已臻明確，兩造所為之其他主張陳述並所提之證據
    ，經審酌均與本件之結論無礙，不再一一論述，併予敘明。
八、據上論結，本件上訴為無理由， 依民事訴訟法第463條、第
    385條第1項、第449條第1項、第78條、第85條第1項， 判決
    如主文。
中    華    民    國    95    年    1     月    10    日
                  民事第三庭審判長法  官  劉勝吉
                                  法  官  張靜女
                                  法  官  藍文祥
正本係照原本作成。
如不服本判決，應於收受送達後20日內向本院提出上訴書狀，其
未表明上訴理由者，應於提出上訴後20日內向本院補提理由書狀
（均須按他造當事人之人數附繕本）上訴時應提出委任律師或具
有律師資格之人之委任狀；委任有律師資格者，另應附具律師資
格證書及釋明委任人與受任人有 民事訴訟法第466條之1第1項但
書或第2項（詳附註）所定關係之釋明文書影本。
中    華    民    國    95    年    1     月    11    日
                                  書記官  李翠齡
附註：
民事訴訟法第466條之1（第1項、第2項）：
對於第二審判決上訴，上訴人應委任律師為訴訟代理人。但上訴
人或其他法定代理人具有律師資格者，不在此限。
上訴人之配偶、三親等內之血親、二親等內之姻親，或上訴人為
法人、中央或地方機關時，其所屬專任人員具有律師資格並經法
院認為適當者，亦得為第三審訴訟代理人。


司法院資訊處製作；財團法人民間司法改革基金會備份。
